【裁判字號】    97,再微,9
【裁判日期】    970711
【裁判案由】    給付票款
【裁判全文】
臺灣桃園地方法院民事裁定               97年度再微字第9號
聲  請  人  乙○○○
相  對  人  甲○○
上列當事人間請求給付票款事件，聲請人對於民國97年4月8日本
院97年度再微字第5號確定裁定聲請再審，本院裁定如下：
    主  文
再審之聲請駁回。
聲請訴訟費用新臺幣壹仟元由聲請人負擔。
    理  由
一、按再審之訴，應於30日之不變期間內提起；前項期間，自判
    決確定時起算，判決於送達前確定者，自送達時起算；又裁
    定已經確定，而有第496 條第1 項或第497 條之情形者，得
    準用本編之規定，聲請再審；再第5 編之規定，於小額事件
    之再審程序準用之，民事訴訟法第500 條第1 項、第2 項前
    段、第507 條及第436 條之32第4 項分別定有明文。本件聲
    請人所指摘有再審事由之本院97年度再微字第5 號民事裁定
    （下稱原再審裁定），是對小額事件第二審裁判聲請再審所
    為之裁判，準用再審程序及小額事件第二審訴訟程序之規定
    ，當事人已不得再為聲明不服，一經本院於民國97年4月8日
    公告即確定，聲請人係於97年4 月18日受合法送達，業經本
    院調閱原再審卷宗查核無訛，而聲請人係於同年5 月12日提
    起本件再審聲請，復有民事再審狀上之本院收狀日期戳印為
    憑，是聲請人提起本件再審聲請，尚未逾前開30日之法定不
    變期間，合先敘明。
二、本件聲請人於聲請狀記載請求廢棄本院97年度再微字第5 號
    民事裁定、96年度桃小字第1897號判決及96年小上字第 116
    號裁定，惟後二者已於96年12月28日確定，至今已逾再審期
    間，其是否對後二者聲請再審，聲請狀記載並不明確，經本
    院於97年6 月18日於準備程序中闡明，當事人陳述僅對97年
    再微字第5 號裁定聲請再審（參照本院卷97年6 月18日準備
    程序筆錄），合先敘明。
三、聲請再審意旨略以：
  (一)相對人執有聲請人所簽發，由訴外人金龍保全股份有限公司
    （下稱金龍保全公司）轉讓，票面金額31,500元，付款人為
    桃園郵局，票載發票日為96年1 月31日之支票乙紙（下稱系
    爭支票），經相對人屆期提示不獲付款，即起訴請求聲請人
    給付票款。然系爭支票乃以郵局為付款人，而郵局非票據法
    規範之金融業者，故系爭支票並非票據法上所稱之支票，僅
    係民法第710 條之指示證券，相對人自無權依票據法相關規
    定對聲請人請求。是以，付款人桃園郵局拒絕給付系爭票款
    ，其並未承擔聲請人所指示之給付，僅聲請人應按原有債務
    負給付責任。而系爭支票乃聲請人於93年9 月份與金龍保全
    公司簽訂94年至96年3 年期保全合約，因而開立予金龍保全
    公司以支付96年度保全費用之郵局支票，金龍保全公司於簽
    約後1 個月即惡意倒閉，聲請人自不願就該系爭支票為支付
    票款，相對人亦無權請求聲請人依該指示證券之內容為給付
    ，然原審判決不察，竟於96年10月18日以96年度桃小字第18
    97號判決（下稱原一審判決）准予相對人之請求，聲請人提
    起上訴，於遭鈞院駁回確定後，復以顯見適用法規顯有違誤
    ，依民事訴訟法第496條第1項第1款規定聲請再審。
  (二)兩造間請求給付票款事件，前經原一審判決判決准予相對人
    之請求，嗣聲請人對該判決不服提起上訴，然遭鈞院民事庭
    於96年12月28日以96年小上字第116 號裁定（下稱原二審裁
    定）認聲請人未就「對原判決不服之程度及應如何廢棄或變
    更原判決之聲明」為表明，上訴程式有欠缺，而將聲請人之
    上訴裁定駁回確定。惟詳究上訴書狀內容，應已足可認業就
    「對原判決不服之程度及應如何廢棄或變更原判決之聲明」
    為表明，原二審裁定竟以上開理由認聲請人之上訴程式有所
    欠缺，顯已違最高法院30年抗字第417 號判例、91年台抗字
    第608 號裁判意旨，而有適用法規顯有錯誤之再審事由，故
    聲請人連同原第一審判決一併聲請再審。
  (三)聲請人以原一審判決及原二審裁定皆有適用法規顯有錯誤為
    由，一併提起再審之訴並請求廢棄上訴判決及裁定，依民事
    訴訟法第499條第2項規定，應專屬鈞院合併管轄，原審法院
    自應一併審酌，即使原審法院認為部分聲請非其管轄，亦應
    為移轉管轄之裁定，然卻以原二審裁定並無適用法規顯有錯
    誤之事由，駁回聲請人之再審聲請，就原一審判決聲請再審
    部分則棄置不論，故原再審裁定已有民事訴訟法第496 條第
    1項第1款適用法規顯有錯誤之再審事由，為此對該裁定聲請
    再審。並聲明：(1)鈞院97年度再微字第5 號確定裁定廢棄。
    (2)再審相對人之訴駁回。
四、關於原再審法院就原二審確定裁定是否有再審事由而得聲請
    再審之認定，是否適用法規顯有錯誤，茲敘述如下：
  (一)按「提起上訴，應以上訴狀表明下列各款事項，提出於原第
    一審法院為之：一、當事人及法定代理人。二、第一審判決
    及對於該判決上訴之陳述。三、對於第一審判決不服之程度
    ，及應如何廢棄或變更之聲明。四、上訴理由。」，「上訴
    不合程式或有其他不合法之情形而可以補正者，原第一審法
    院應定期間命其補正，如不於期間內補正，應以裁定駁回之
    。」，「上訴不合法者，第二審法院應以裁定駁回之。但其
    情形可以補正者，審判長應定期間先命補正。」，「上訴不
    合法之情形，已經原第一審法院定期間命其補正而未補正者
    ，得不行前項但書之程序。」，民事訴訟法第441 條第1 項
    、第442 條第2 項、第444 條第1 項、第2 項分別定有明文
    。前開規定對於小額事件之上訴程序準用之，同法第436 條
    之32第2 項規定甚明。又基於私法自治原則，民事訴訟程序
    採處分權主義，受不利判決之當事人是否提起上訴，又提起
    上訴後其上訴範圍如何，均應由該當事人自由決定，故上訴
    人應於上訴狀表明對原判決全部不服或一部不服，請求第二
    審法院在如何範圍內廢棄或變更原第一審判決之聲明，如未
    表明上訴聲明，第二審法院即無從定第二審審理及判決之範
    圍，乃有上開規定之明文，如上訴人之上訴狀中未為此表明
    ，即違上開規定，其上訴自屬不合法。是小額事件當事人提
    起上訴，苟未表明對於第一審判決不服之程度，及應如何廢
    棄或變更之聲明，其上訴即有不合法之情形，如原第一審法
    院已經定期間命其補正而未補正，而未以裁定駁回，將訴訟
    卷宗送交第二審法院，由第二審法院逕依民事訴訟法第 436
    條之32第2項準用同法第444條第1項、第2項規定以裁定駁回
    ，自無不合。
  (二)復按最高法院30年抗字第417號判例、91年度台抗字第608號
    裁判要旨所載：「…如依其對於第一審判決不服之本旨，及
    其在第一審所為應受判決事項之聲明，已可認其上訴聲明之
    內容如何，…」，必須有對於第一審判決不服之表示內容，
    或曾於第一審為應受判決事項之聲明，可供認定是否已為上
    訴聲明始足當之。經查，本件聲請人於96年11月8 日對原一
    審判決提出上訴狀，該書狀記載：「本人乙○○○予93年 9
    月份，向金龍保全簽字訂約，94年的保全業務契約，在簽約
    時金龍保全經辦人員說一次預付3年3期有優惠款額。於是我
    就先開立郵局支票94、95、96年各1張支票，完成3年保全簽
    約。唯金龍保全公司於93年9月份簽約完成後，大約1星期後
    即倒閉，本人聞金龍保全公司倒閉，即刻去保全公司要拿回
    3張郵局支票，但已找不到負責人，所以我趕快止付3張郵局
    支票，以防被騙。經由法院94、95年二審判決完成不必付款
    ，請求法官大人明察」等語，經原一審法院於96年11月15日
    裁定命聲請人於收受裁定後5 日內補正前開程式之欠缺，聲
    請人雖於96年12月7 日再提出補充書狀，然僅再度重申前開
    上訴狀之意旨，觀其內容僅為事實之陳述，仍未表明「對於
    第一審判決不服之程度及應如何廢棄或變更之聲明」。又聲
    請人於原一審法院經合法通知而未到庭辯論，亦未提出書狀
    為何答辯或聲明，復依聲請人於上訴書狀所載內容，仍不足
    認定聲請人上訴聲明之內容如何，其情形仍非屬上述最高法
    院判例及裁判要旨所述之情形，要難援引適用之。依上述規
    定，其上訴程式自有未合，故原二審裁定以聲請人逾期迄未
    依旨補正前開上訴程式之欠缺，其上訴自非合法，而裁定駁
    回其上訴，揆諸上開規定及說明，自無不合，本件聲請人以
    原二審裁定有民事訴訟法第496條第1 項第1款「適用法規顯
    有錯誤」之再審事由據以聲請再審，顯屬無據。因此，原再
    審法院認定聲請人所為陳述及補正陳述，仍無法認定聲請人
    之上訴聲明意旨為何，維持原二審之裁定部分，其適用法規
    並無錯誤。
五、關於原再審法院就原一審判決是否有再審事由而得聲請再審
    之認定，是否適用法規顯有錯誤之部分，聲請人於原再審聲
    請狀聲明欄記載：「貴院96年度小上字第116 號民事確定裁
    定及貴院桃園簡易庭96年桃小字第1897號確定判決均廢棄，
    …」，並於理由欄中敘述原一審判決如何適用法規顯有錯誤
    （見原再審卷第5頁及第7頁以下），顯見聲請人係就原一審
    判決及原二審裁定一併聲請再審，惟原再審裁定僅就原二審
    即96年度小上字第116 號民事確定裁定為審理，並未審理原
    一審即96年桃小字第1897號確定判決部分，故本院無從就原
    再審關於此部分之審理，為適法與否之認定，附此敘明。
六、按再審之訴顯無再審理由者，得不經言詞辯論駁回之，民事
    訴訟法第502 條第2 項規定甚明；又依同法第507 條規定，
    上開條文亦為對裁定聲請再審時所準用。綜上，聲請人主張
    原再審確定裁定有民事訴訟法第496條第1項第1 款之再審理
    由，顯不足採。從而，聲請人執此聲請本件再審，顯無理由
    ，爰依前開規定，不經言詞辯論而駁回之。
七、又本件為小額事件之再審程序，爰就訴訟費用之裁判確定其
    費用額如主文第2項所示。
八、依民事訴訟法第436 條之32第4 項、第507 條、502 條第2
    項、436 條之19第1 項、第95條、第78條，裁定如主文。
中    華    民    國    97    年    7     月    11    日
                  民事第二庭  審判長法  官  劉克聖
                                    法  官  石有為
                                    法  官  黃漢權
以上正本係照原本作成。
本裁定不得抗告。
中    華    民    國    97    年    7     月    11    日
                                    書記官  黃珮娟


司法院資訊處製作；財團法人民間司法改革基金會備份。
